【裁判字號】    97,易,4692
【裁判日期】    980206
【裁判案由】    詐欺
【裁判全文】
臺灣臺中地方法院刑事判決              97年度易字第4692號
公  訴  人  臺灣臺中地方法院檢察署檢察官
被      告  甲○○
上列被告因詐欺案件，經檢察官提起公訴（97年度偵緝字2312號
）本院判決如下：
    主    文
甲○○無罪。
    理    由
一、公訴意旨略以：被告甲○○於民國九十六年八月迄同年九月
    間之某日，因經濟困難，竟意圖為自己不法之所有，起意詐
    騙曾為其同事即告訴人乙○○之財物，先以邀請告訴人乙○
    ○至臺中市○○路某處與其同住為理由後，在告訴人乙○○
    當時位於臺中市○區○○街一三○巷七號之住處，虛偽向乙
    ○○借用如附表編號２至４７所示之四十六項隨身用品【即
    臺灣臺中地方法院檢察署九十七年度偵字第八四二號偵查卷
    （下稱前開偵查卷）第十九至二三頁明細表所載編號二至四
    十七所示之物，至前開偵查卷第十九頁編號一記載之現金新
    臺幣（下同）四千五百元，即後述告訴人乙○○另予交付被
    告之附表編號１所示四千五百元；起訴書誤載為四十七項隨
    身用品；下合稱前開四十六項物品】，致告訴人乙○○陷於
    錯誤，而將前開四十六項物品交付被告，其後被告再以缺錢
    為由，向告訴人乙○○借錢，致告訴人乙○○又陷於錯誤，
    將附表編號１所示之現金四千五百元（起訴書誤載為四千七
    百元，業經蒞庭檢察官當庭更正）交付被告。嗣乙○○多次
    撥打電話向被告探詢何時可以搬去同住，被告均藉故推託，
    被告其後甚至將手機關機，告訴人乙○○至此始知受騙。因
    認被告涉犯刑法第三百三十九第一項之詐欺取財罪嫌等語。
二、按犯罪事實應依證據認定之，無證據不得認定其犯罪事實，
    又不能證明被告犯罪者，應諭知無罪之判決，刑事訴訟法第
    一百五十四條第二項、第三百零一條第一項分別定有明文。
    又認定不利於被告之事實，須依積極證據，苟積極證據不足
    為不利於被告事實之認定時，即應為有利於被告之認定，更
    不必有何有利之證據；認定犯罪事實所憑之證據，雖不以直
    接證據為限，間接證據亦包括在內；然而無論直接或間接證
    據，其為訴訟上之證明，須於通常一般之人均不致有所懷疑
    ，而得確信其為真實之程度者，始得據為有罪之認定，倘其
    證明尚未達到此一程度，而有合理之懷疑存在時，事實審法
    院復已就其心證上理由予以闡述，敘明其如何無從為有罪之
    確信，因而為無罪之判決，尚不得任意指為違法（最高法院
    三十年度上字第八一六號、七十六年臺上字第四九八六號判
    例意旨參照）。按刑法第三百三十九條第一項之詐欺取財罪
    ，係以意圖為自己或第三人不法之所有，以詐術使人陷於錯
    誤，將本人或第三人之物交付為構成要件。是刑法上之詐欺
    取財罪，除行為人主觀上有為自己或第三人不法之所有之意
    圖外，於客觀上，必以行為人有施用詐術為必要，如未使用
    詐術使人陷於錯誤，自不得以詐欺取財罪相繩。所謂以詐術
    使人交付，必係被詐欺人因其詐術而陷於錯誤，始為相當，
    若其所用方法，不能認為詐術，亦不致使人陷於錯誤，即不
    構成本罪（最高法院四十六年臺上字第二六○號判例意旨參
    照）。
三、證據能力之說明：按被告以外之人於審判外之陳述雖不符刑
    事訴訟法第一百五十九條之一至之四等四條之規定，而經當
    事人於審判程序同意作為證據，法院審酌該言詞陳述或書面
    陳述作成時之情況，認為適當者，亦得為證據；當事人、代
    理人或辯護人於法院調查證據時，知有刑事訴訟法第一百五
    十九條第一項不得為證據之情形，而未於言詞辯論終結前聲
    明異議者，視為有前項之同意，同法第一百五十九條之五定
    有明文。又刑事訴訟法第一百五十八條之三規定：「證人、
    鑑定人依法應具結而未具結者，其證言或鑑定意見，不得作
    為證據」。所謂依法應具結而未具結者，係指檢察官或法官
    依刑事訴訟法第一百七十五條規定，以證人身分傳喚被告以
    外之人（證人、告發人、告訴人、被害人、共犯或共同被告
    ）到庭作證，或雖非以證人身分傳喚到庭，而於訊問調查過
    程中，轉換為證人身分為調查時，此時其等供述身分為證人
    ，則檢察官、法官自應依本法第一百八十六條有關具結規定
    ，命證人供前或供後具結，其陳述始符合第一百五十八條之
    三規定，而有證據能力。若檢察官或法官非以證人身分傳喚
    ，而以告發人、告訴人、被害人或共犯、共同被告身分傳喚
    到庭為訊問時，其身分既非證人，即與依法應具結要件不合
    ，縱未命其具結，亦無違法可言（最高法院九十七年度臺上
    字第二七八五號判決參照）。則本案檢察官、被告甲○○對
    於乙○○於檢察事務官詢問時之陳述及其以告訴人身分而於
    檢察官訊問時之陳述，暨後述書面陳述等各項證據方法之證
    據能力，於本院準備程序均陳明對證據能力無意見，亦均未
    於言詞辯論終結前聲明異議，視為於審判程序同意作為證據
    ，且本院審酌該等言詞或書面陳述作成之情況並無不當，依
    刑事訴訟法第一百五十九條之五第二項規定，自均有證據能
    力，合先敘明。
四、公訴人認被告涉有前開詐欺取財罪嫌，主要係以：乙○○於
    檢察事務官詢問時之陳述及其以告訴人身分而於檢察官訊問
    時之陳述，及乙○○提出之前開四十六項物品明細表（即前
    開偵查卷第十九至二三頁明細表所載編號二至四十七所示之
    物），暨乙○○事後向被告催討前開四十六項物品及四千五
    百元之存證信函、乙○○之持用手機所收發簡訊畫面翻拍之
    相片，為其所憑之論據。訊據被告固坦承其於九十六年八月
    十五日，在乙○○位於臺中市○區○○街一三○巷七號之住
    處，有收受乙○○交付之前開四十六項物品，嗣其於同年月
    間某日，在乙○○之母親位於臺中市○區○○街一五六號住
    處，有向乙○○借得現金四千五百元等情，惟堅詞否認有前
    揭詐欺取財之不法犯行，辯稱：前開四十六項物品中，僅部
    分物品係我向乙○○借用的物品，部分物品則係乙○○要我
    先搬走、待其將來與我同住時可以一起使用之物品，且我向
    乙○○借現金四千五百元時，我是向乙○○說要繳房租之用
    途，乙○○當時也知道我沒有錢，我沒有向乙○○詐騙前開
    四十六項物品及現金四千五百元之行為，且我於法院審理時
    已返還乙○○前開四十六項物品中之部分物品等語。
五、經查：
  (一)被告於九十六年八月十五日，在乙○○位於臺中市○區○○
    街一三○巷七號之住處，收受乙○○交付之前開四十六項物
    品，嗣被告再於同年月間某日，在乙○○之母親位於臺中市
    ○區○○街一五六號住處，向乙○○借得附表編號１所示之
    現金四千五百元乙節，業據乙○○於本院審理時以證人身分
    結證明確（見本院卷三二頁背面、三四頁背面、三六頁），
    與其先前於檢察事務官詢問時、檢察官訊問時陳述之情節，
    互核大致相符，並有乙○○提出之前開四十六項物品明細表
    （即前開偵查卷第十九至二三頁明細表所載編號二至四十七
    所示之物）附卷可按，且經被告自承在卷（見本院卷三六頁
    背面），堪認屬實。
  (二)又被告先後收受乙○○交付之前開四十六項物品、現金四千
    五百元後，經乙○○多次撥打電話向被告探詢何時可以搬去
    與被告同住，被告均藉故推託，被告其後將手機關機，致乙
    ○○無法聯繫被告，亦不知被告去向乙節，固據乙○○於檢
    察事務官詢問時、檢察官訊問時陳明在卷及於本院審理時以
    證人身分結證在卷，並有乙○○事後向被告催討前開四十六
    項物品及四千五百元之存證信函、乙○○之持用手機所收發
    簡訊畫面翻拍之相片附卷可按。然查：
  1.就前開四十六項物品部分，參諸乙○○於檢察事務官詢問時
    陳明：甲○○本來住在臺中縣豐原市○○路十二號六樓之八
    ，甲○○叫我去該處同住，我有去住，住了十幾天，房東說
    甲○○沒有付房租要趕甲○○走，也叫我搬走，隔天甲○○
    就送我回家，甲○○說要搬到臺中市○○路住並叫我同住，
    甲○○就到我家叫我搬東西，在我房間時，甲○○看到什麼
    東西喜歡就說要向我借，以後再還我，我不知道怎麼拒絕等
    語外（見前開偵查卷三頁），其於本院審理時並以證人身分
    明確結證：前開四十六項物品中，諸如香水、保養品、洗面
    乳、洗髮精等屬於消耗品之物品，我當初就是想借給甲○○
    用掉就算了，不用還了；前開四十六項物品中不是屬於消耗
    品部分，當時我和甲○○沒有約定什麼時候歸還，那時候甲
    ○○說等房子用好，我過去跟甲○○住，就可以直接用了；
    前開四十六項物品中，附表編號2、3、4、5、7、9、15、16
    、17、20、23、28、29、30、32、34、37、38、39、40、46
    所示之等二十一項物品，是我借給甲○○使用的東西，其他
    部分則係因為我要與甲○○同住，而請甲○○先搬過去的東
    西；當時我本來不要借給甲○○，但是甲○○一直請我借給
    她（即甲○○），因為我與甲○○是朋友關係，甲○○又一
    再要求我借給她，因為甲○○跟我借的東西都是我很喜歡的
    東西，所以我心裡很不想要借給她，而且覺得她借了就不會
    還了，當時我有想到甲○○借了就不會還，因為我是爛好人
    ，所以還是借給甲○○等語（見本院卷三二至三四頁）。從
    而，前開四十六項物品中，部分物品（即前揭二十一項物品
    外之其餘物品）既係乙○○因欲與被告同住，而由乙○○取
    出、請被告先予搬走之物品，非屬被告向乙○○借用之物品
    ，乙○○顯無因被告之行為進而陷於錯誤始交付此部分物品
    予被告之情事，實甚明灼。又縱係乙○○前揭所述二十一項
    屬於被告向其借用之物品，其中屬於消耗品部分，乙○○於
    交付之初即無欲被告返還之意，而非屬消耗品部分，乙○○
    亦係因與被告為朋友關係、被告喜歡一再開口向乙○○借用
    ，乙○○進而不知如何拒絕並認為被告借用後將來可能不會
    返還之情形下，自認為係「爛好人」而仍將此部分物品借予
    被告，於此情形，則自被告之角度言，自難認被告有何施用
    詐術之行為，自乙○○之角度言，顯難認乙○○有何陷於錯
    誤始交付此部分二十一項物品予被告之情事，亦甚明灼。
  2.就前開現金四千五百元部分，被告向乙○○借得前開現金四
    千五百元前，乙○○詳悉被告未繳納先前在臺中縣豐原市○
    ○路十二號六樓之八租屋處之房租遭房東趕走乙節，業據乙
    ○○於檢察事務官詢問時陳明在卷，有如前述，且乙○○於
    本院審理時亦以證人身分結證明確（見本院卷三三頁背面、
    三四頁背面），再佐以乙○○於本院審理時同時結證：甲○
    ○向我借四千五百元時，是向我說她（即甲○○）沒有錢，
    要繳交房租不夠錢，看看我有多少可否先借給她等語（見本
    院卷三頁）。則乙○○於詳悉被告前已因未繳納房租而遭先
    前租屋處之房東趕出，且在被告向其表明借用四千五百元之
    原因，係無錢繳交新租屋處房租之情形下，仍將四千五百元
    借用交付被告，於此情形，倘遽認乙○○係因被告之行為因
    而陷於錯誤始交付四千五百元予被告，顯與常情不符，亦屬
    速斷，自無從逕為不利被告之認定。
六、綜上所述，依公訴人所舉之證據方法及卷內證據，尚不足證
    明被告有公訴人所指前揭詐欺取財犯行之有罪積極證明。此
    外，復查無其他積極充分之證據，足資證明被告確有公訴人
    所指前揭前揭詐欺取財之犯行。揆諸首揭法條及判例意旨，
    不能證明被告犯罪，自應為被告無罪之諭知。
七、至被告於本院審理時自承：我向乙○○借得附表編號２、３
    所示之金墜子、黃金戒指約二至三個月後，因為沒有錢而將
    該金墜子、黃金戒指當掉了等語（見本院卷三六頁），蒞庭
    檢察官據此主張被告此部分行為併涉犯侵占罪嫌等語。惟按
    「刑法上之詐欺罪與侵占罪，雖同屬侵害財產法益之犯罪，
    然侵占罪係以行為人先持有他人之物，嗣變易其原來之持有
    意思而為不法所有之意思，予以侵占為構成要件；而詐欺罪
    係以行為人原未持有他人之物，因意圖不法所有，施用詐術
    手段使人陷於錯誤而交付財物為構成要件。兩者在行為人犯
    罪過程中，何時起意犯罪及其犯罪之方法均有差異，其社會
    基本事實難謂具有同一性。本件檢察官僅就詐欺事實提起公
    訴，原審審理結果既認為被告之行為不成立詐欺罪，自應就
    起訴之詐欺部分為無罪之判決；被告之行為如涉有侵占罪嫌
    ，亦應由檢察官另行起訴，法院始得加以裁判」（最高法院
    八十六年度臺非字第三四三號判決意旨參照）。依前開說明
    ，被告此部分行為，自應由檢察官另為適法之處理，附此敘
    明。
據上論斷，應依刑事訴訟法第三百零一條第一項，判決如主文。
中    華    民    國    98    年    2     月    6     日
                刑事第十三庭    審判長法  官  陳得利
                                      法  官  黃裕仁
                                      法  官  何世全
以上正本證明與原本無異。
如不服本判決，應於收受送達後10日內向本院提出上訴書狀，並
應敘述具體理由；其未敘述上訴理由者，應於上訴期間屆滿後20
日內向本院補提理由書（均須按他造當事人之人數附繕本）「切
勿逕送上級法院」。
                                      書記官  陳建分
中    華    民    國    98    年    2     月    6     日
附表：
（前開四十六項物品，依序即為臺灣臺中地方法院檢察署九十七
  年度偵字第八四二號偵查卷第十九至二三頁明細表所載編號二
  至四十七所示之物）
┌──┬───────────────┐
│編號│       品     名              │
├──┼───────────────┤
│ 1  │現金（新臺幣）四千五百元      │
├──┼───────────────┤
│ 2  │金墜子（起訴書誤載為黃金項鍊）│
├──┼───────────────┤
│ 3  │黃金戒指                      │
├──┼───────────────┤
│ 4  │手錶                          │
├──┼───────────────┤
│ 5  │化妝品                        │
├──┼───────────────┤
│ 6  │手機（含充電器）              │
├──┼───────────────┤
│ 7  │MP4                           │
├──┼───────────────┤
│ 8  │衣服（十幾件）                │
├──┼───────────────┤
│ 9  │小可愛（十幾件）              │
├──┼───────────────┤
│ 10 │外套                          │
├──┼───────────────┤
│ 11 │褲子Levi's                    │
├──┼───────────────┤
│ 12 │褲子（九件）                  │
├──┼───────────────┤
│ 13 │鞋子ALL STAR（二雙）          │
├──┼───────────────┤
│ 14 │高跟鞋                        │
├──┼───────────────┤
│ 15 │香水（六瓶）                  │
├──┼───────────────┤
│ 16 │眼鏡                          │
├──┼───────────────┤
│ 17 │Levi's 眼鏡                   │
├──┼───────────────┤
│ 18 │PORTER 包包                   │
├──┼───────────────┤
│ 19 │內衣褲                        │
├──┼───────────────┤
│ 20 │項鍊、戒子、手飾              │
├──┼───────────────┤
│ 21 │離子燙夾                      │
├──┼───────────────┤
│ 22 │捲頭髮夾                      │
├──┼───────────────┤
│ 23 │CD                            │
├──┼───────────────┤
│ 24 │煙盒                          │
├──┼───────────────┤
│ 25 │綠色包包                      │
├──┼───────────────┤
│ 26 │黑色包包、金色包包            │
├──┼───────────────┤
│ 27 │髮膠美容用品                  │
├──┼───────────────┤
│ 28 │保養品一組（美容專業用）      │
├──┼───────────────┤
│ 29 │粉刷組（美容專業用）          │
├──┼───────────────┤
│ 30 │化妝品彩妝（口紅、粉餅等）    │
├──┼───────────────┤
│ 31 │毛巾（二條）                  │
├──┼───────────────┤
│ 32 │保養品SKII                    │
│    │（化妝水WHITE乳液）           │
├──┼───────────────┤
│ 33 │太陽眼鏡                      │
├──┼───────────────┤
│ 34 │化妝箱                        │
├──┼───────────────┤
│ 35 │洗面乳、洗髮精、沐浴乳        │
├──┼───────────────┤
│ 36 │睡衣（二件）                  │
├──┼───────────────┤
│ 37 │防曬乳、隔離霜                │
├──┼───────────────┤
│ 38 │爽身粉                        │
├──┼───────────────┤
│ 39 │護髮素                        │
├──┼───────────────┤
│ 40 │護手霜、雅芳乳液、去角質液、  │
│    │左璇C護髮、指甲油             │
├──┼───────────────┤
│ 41 │日用品（牙刷、衛生棉、門鏈、  │
│    │杯子、剪刀二支、凡士林、面紙  │
│    │、頭皮跟頭護髮美容專業用）    │
├──┼───────────────┤
│ 42 │UNO髮腊、思逸歡護髮、可士比   │
│    │髮腊二罐、MOD'S HAIR一罐、萊  │
│    │卡髮腊、蕊娜爽身制汗膏        │
├──┼───────────────┤
│ 43 │小外套                        │
├──┼───────────────┤
│ 44 │靴子                          │
├──┼───────────────┤
│ 45 │精油貳瓶                      │
├──┼───────────────┤
│ 46 │燙頭髮劑貳瓶                  │
├──┼───────────────┤
│ 47 │洋基運動外套褲子              │
└──┴───────────────┘


司法院資訊處製作；財團法人民間司法改革基金會備份。
